【裁判字號】    94,家訴,101
【裁判日期】    950203
【裁判案由】    返還遺產
【裁判全文】
臺灣桃園地方法院民事判決             94年度家訴字第101號
原      告  丙○○
            乙○○
            丁○○
            己○○
            戊○○
共      同
訴訟代理人  陳明宗律師
被      告  庚○○
訴訟代理人  許華雄律師
上列當事人間請求返還遺產事件，本院於民國95年1 月20日辯論
終結，判決如下：
    主      文
原告之訴及假執行聲請均駁回。
訴訟費用由原告負擔。
    事實及理由
一、按訴狀送達後，若請求之基礎事實同一者，原告得將原訴變
    更，民事訴訟法第255 條第1項第2款定有明文。本件原告原
    起訴聲明被告應將所有坐落於桃園縣新屋鄉○○段535、536
    、539、540、546等地號土地及門牌桃園縣中壢市○○路○段
    342號未辦保存登記之建物移轉登記予兩造分別共有各1/6；
    另確認被告領取訴外人徐明盆於新竹國際商業銀行中壢分行
    、帳號0000000000000之存款新台幣（下同）394萬6,420元
    為兩造公同共有。嗣後變更聲明為被告應將前揭535、536、
    539、540地號土地（權利範圍28/1440）、546地號土地（權
    利範圍全部）及前揭未辦保存登記之建物移轉登記予兩造公
    同共有；另被告應給付原告每人各65萬7,737元，及自民國
    94年11月12日起至清償日止，按年息5%計算之利息。被告對
    前揭訴之變更雖不表同意，惟原告前後二訴請求之基礎事實
    同一，依上開規定，仍應予准許。
二、原告起訴主張：被告庚○○為原告等之胞弟，兩造父親徐明
    盆於94年4 月13日往生，其生前曾於92年5、6月間規劃遺產
    之分配，擬將前揭535、536、539、540、546地號土地（前4
    筆權利範圍28/1440、後1筆權利範圍全部）及未辦保存登記
    之建物（全部）全數平均分配予原、被告所有，是命原告請
    領印鑑證明以利辦理房地過戶等事宜，原告亦依所命請領當
    時最新印鑑證明交付徐明盆辦理。詎料，被告竟擅將前揭房
    地登記在其名下，從而起訴聲明被告應將前揭不動產移轉登
    記予兩造公同共有。又徐明盆於90年間因心臟病、糖尿病等
    長期往返林口長庚醫院及台大醫院間，於92年起病情更是每
    況愈下，甚而至93年12月底前，長期住於中壢壢新醫院，後
    因病情略見起色返家後，於同年農曆春節期間病情急劇惡化
    ，意識模糊神志不清，無清楚表示自己意思。豈料，被告竟
    將徐明盆設於銀行之定存390萬元，於94年2月14日解約轉存
    入於新竹國際商業銀行中壢分行活期儲蓄帳戶000000000000
    0 內，並分批領出占有己有，加上徐明盆原活存帳戶內之存
    款，被告提領徐明盆帳戶存款總計為394萬64,20元，該存款
    應由兩造平均分配，從而起訴被告應給付原告每人各65萬7,
    737 元，及自94年11月12日起至清償日止，按年息5%計算之
    利息，並陳明願供擔保，請准宣告假執行。
三、被告則以：前揭不動產原為兩造被繼承人徐明盆所有，經徐
    明盆於92年6 月30日將前揭不動產贈與被告，雙方訂有贈與
    契約，並完成贈與登記，原告請求前揭不動產移轉登記為兩
    造公同共有，顯有誤會。又被繼承人徐明盆於94年2 月11日
    上午10時許，在桃園縣中壢市○○路342號2樓自宅，在宗親
    甲○○及被告、媳婦面前，囑咐甲○○妥善辦理後事，及交
    待被告將其設於新竹國際商業銀行之定存390 萬元辦理解約
    並贈與被告，被告當場允之，事後並依徐明盆之指示於94年
    2 月14日辦理前揭定存解約及提領事宜，復依法申報繳納稅
    款，原告請求分配前揭存款，並無理由，原告之訴應予駁回
    。
四、兩造不爭執事項：
    (一)兩造母親徐陳菊妹係於92年5月5日亡故，原告繼承取得徐
      陳菊妹所有坐落於桃園縣平鎮市○○段712 、1596之土地
      ，此有被告提出之遺產分割協議書可稽。
    (二)原告5 人分別於92年5月底、6月初申領印鑑證明，有原告
      提出之印鑑登記證明申請書可證。
    (三)訴外人徐明盆所有坐落於桃園縣新屋鄉○○段535、536、
      539、540等地號土地，權利範圍為28/1440，同段546地號
      土地，權利範圍為全部，於92年7 月14日贈與登記予被告
      所有，被告已依法向稅徵機關申報贈與財產，及完納土地
      增值稅，有前揭土地登記謄本、遺產稅課稅資料參考清單
      、土地建築改良物贈與所有權移轉契約書、贈與稅免稅證
      明書、不計入贈與總額證明書、土地增值稅繳款書等為證
      。另門牌號碼中壢市○○路○段342號之未辦保存登記之建
      物，於92年6 月27日由被告繳納契約稅後，房屋稅籍編由
      徐明盆變更為被告，亦有契稅繳款書等可稽。
    (四)訴外人徐明盆原定存於新竹國際商業銀行之390 萬元，於
      94年2月14日轉存入於活期存款帳戶帳號0000000000000內
      ，嗣為被告提領一空，有活期性存款歷史明細查詢表、遺
      產稅課稅資料參考清單、贈與稅繳款書、證與稅繳清證明
      書等為憑。
    (五)原、被告6 人為訴外人徐明盆之全體繼承人，被繼承人徐
      明盆於94年4 月13日死亡，有原告提出除戶戶籍謄本、死
      亡證明書可稽。
五、本件爭點在於被告與訴外人徐明盆間是否存在前揭不動產及
    現金存款之贈與契約，茲分述如下：
    (一)關於前揭不動產贈與部分：
      (1)依民法第758、第760條規定「不動產物權，依法律行為
        而取得設定、喪失及變更者，非經登記不生效力。」「
        不動產物權之移轉或設定，應以書面為之。」；又依民
        法第3 條第1、3項規定「依法律之規定，有使用文字之
        必要者，得不由本人自寫，但必須親自簽名；如有用印
        章代簽名者，其蓋章與簽名生同等效力。」。本件訴外
        人徐明盆贈與前揭不動產予被告，已立具書面契約，並
        用印於契約上，土地部分更已完成贈與登記，而生所有
        權移轉之效力，未辦保存登記之建物則因被告現實占有
        而完成交付等節，有土地建築改良物贈與所有權移轉契
        約書、土地登記謄本等在卷可稽。經核前揭契約書上徐
        明盆之印文乃訴外人徐明盆於92年6月2日親至戶政機關
        填具印鑑登記證明申請書時及印鑑條，經戶政人員核對
        確為本人申領之印鑑章所蓋用，亦有印鑑登記證明申請
        書在卷可資比對。堪見被告就前揭不動產存在贈與契約
        之事實，已為適當之證明者，原告欲否認其主張，即不
        得不更舉反證。
      (2)原告主張訴外人徐明盆曾於92年5、6月間規劃前揭不動
        產平均分配予原、被告所有，原告等已備妥印鑑章俾為
        受贈之登記，並舉證人癸○○及提出印鑑登記證明申請
        書為證。然依證人癸○○所證：「85年時我到岳父家中
        ，當時因為有不動產的事情在談，他跟我說，如果這筆
        買賣作成，要帶大家去環島旅行，並且將剩餘的財產分
        配給我們兄弟姊妹，我當時說只要被繼承人兩老過得好
        就好。95年5、6月時我再到岳父家接我太太（指原告戊○○）回家，當時原告們都有在場，岳父要我們去領印
        鑑證明辦理土地及房子過戶的事情。當時並沒有明講是
        哪裡的土地及房子。」「（徐明盆為何92年5、6月談到
        要分配土地的事情？）因為岳父認為都是女兒在照顧母
        親，而且憐惜女兒白手起家。」等語，是證人並無法說
        明訴外人徐明盆92年5、6月間所欲移轉予原告之房地所
        在。參諸證人即代書辛○○所證：「（92年6 月間是否
        有接受徐明盆委託辦理不動產過戶？）是92年5 月間，
        由徐明盆本人來委託，辦理他太太（即徐陳菊妹）繼承
        部分及其本人財產贈與。徐明盆有來二次，第一次是他
        與甲○○過來，第二次是他兒子（即被告）帶他過來，
        後來是到他家蓋章辦理手續。關於徐明盆太太遺產繼承
        部分，他說土地上有一棟房子有五層樓，他說要給女兒
        ，關於個人財產部分，他現在住的房子要過戶給兒子，
        而土地本來就是兒子的名字。」「（徐明盆贈與給被告
        的資料是何人拿給你的？）是徐明盆拿給我的。」「徐
        明盆的印鑑證明是何人申請的？何人拿給你的？）是徐
        明盆自己申請拿給我的。」「關於贈與被告部分的代書
        費用是向徐明盆收的。」「（繼承及贈與是否同時辦理
        ？）是的。」「（蓋章時家中有何人在？）都是徐明盆
        在家，我向他拿章蓋的。女兒繼承部分是後來有約她們
        在家蓋的。」等語，及依原、被告與訴外人徐明盆於92
        年6 月21日訂立之遺產分割協議書所稱「協議立書人徐
        明盆、庚○○、丙○○、乙○○、丁○○、戊○○、己○○係被繼承人徐陳菊妹之合法繼承人，徐陳菊妹於民
        國92年5月5日不幸亡故，經立協議書人一致同意，按下
        列方式分割遺產，俾據以辦理繼承登記。」「坐落於桃
        園縣平鎮市○○段712 、1596地號土地由丙○○、乙○○、丁○○、戊○○、己○○各取得1/5 」，足證徐明
        盆92年5 月間要求原告申領印鑑證明以利房地過戶事宜
        ，乃訴外人徐陳菊妹之土地欲分配予原告而言，原告主
        張徐明盆所有前揭房地要平均分配贈與原、被告所有，
        並不足採信。
    (二)關於現金存款贈與部分：
      (1)被繼承人徐明盆原定存於新竹國際商業銀行之存款390
        萬元，於94年2 月14日轉存入於活期存款帳戶，未久為
        被告提領一空。被告主張係徐明盆授意贈與，並提出遺
        產稅課稅資料參考清單、贈與稅繳款書、證與稅繳清證
        明書等為憑。惟此為原告所否認，主張訴外人徐明盆於
        94年2 月11日整日躺在床上意識不清，無從表達自己之
        意思，不可能授權被告辦理解除定存及將存款全數贈予
        被告，故被告就此有利於己之事實，應為舉證。
      (2)經查，被告所舉證人甲○○於本院94年10月5 日言詞辯
        論期日時到庭證稱：「94年1 月徐明盆去長庚醫院看病
        ，看完病後，我去看他，他跟我說他已經判死刑了，說
        他一定活不過85歲。當天他就交代要用一貫道辦理後事
        ，說中壢新竹企業銀行的300 多萬元存款要給被告，另
        外要留一筆錢做手尾錢給1個兒子、5個女兒、1個媳婦
        、2個孫子總共9個人，每個人分10萬元，原告丁○○、
        己○○的經濟狀況比較差，如果還有餘款就多給她們，
        並且支付喪葬費及醫療費用。之後，94年2 月11日我去
        他家拜年，他又重複跟我說一次，並問我記不記得，我
        說要當面找被告被告及媳婦講，我叫被告及媳婦來，被
        告也同意受贈。被繼承人說存摺及印章之前就已經給被
        告了，當時只有我們4個人在場。」「（徐明盆94年2月
        11日再度提起後事，是在何處？何時？）94年2 月11日
        早上10點多。地點在被繼承人家中二樓他的房間內。」
        等語歷歷，原告否認甲○○之證詞，陳稱甲○○係在94
        年2月11日下午1時左右前來探望徐明盆，徐明盆不可能
        在當日上午10時許向證人交待現金存款一事，並提出VC
        D 及播拍之照片欲證明甲○○來訪時渠等均在場，甲○○所言不實云云。然原告提出於本案之播拍照片真正為
        被告所否認，縱認該些照片係屬真正，照片中顯示徐明
        盆尚能坐立於客廳與人聊天，其神識狀態並無異樣，無
        意識模糊無從為意思表示之狀。且原告聲請傳訊之證人
        壬○○○亦未曾於農曆春節期間前往拜訪徐明盆，其無
        法說明徐明盆於94年2 月11日之意識狀況，是原告主張
        徐明盆整日躺在床上，無從清楚表達意思，並不可採。
        何況證人徐錫洙證稱：「年初6（即94年2月14日）我到
        徐明盆家中時，當時他的狀況還不錯，還跟我說以後人
        來就好，不要帶東西來，意識還很清楚。」，益證徐明
        盆於94年2 月11日非處於精神喪失或耗弱之狀態，徐明
        盆既然在證人甲○○面前，明白將前揭帳戶之存款贈與
        被告，被告當場允諾後，並辦理解約提領，且依法申報
        繳納稅款，其所為之抗辯，應屬可採。
六、綜上所述，前揭不動產及現金存款乃訴外人徐明盆欲贈與被
    告之財產，並已完成交付移轉之法律行為，原告主張應列入
    訴外人徐明盆之遺產分配，並無理由，本件原告之訴應予駁
    回，又其所為假執行之聲請，已失所附麗，應併予駁回。
七、結論：原告之訴為無理由，依民事訴訟法第78條、第85條第
    1項前段，判決如主文。
中    華    民    國    95    年    2     月     3    日
                            家事法庭  法      官  劉雪惠
以上正本係照原本作成
如對本判決上訴，須於判決送達後20日內向本院提出上訴狀
中    華    民    國    95    年    2     月     3    日
                                      書  記  官  劉宗源


司法院資訊處製作；財團法人民間司法改革基金會備份。
